臺灣桃園地方法院民事裁定
110年度消債清字第121號
聲  請  人  
即  債務人  陳怡如  

上列聲請人因消費者債務清理條例事件，聲請清算，本院裁定如
下：
    主  文
債務人陳怡如自民國111年3月23日下午5 時起開始清算程序。
命司法事務官進行本件清算程序。
    理  由
一、按債務人不能清償債務或有不能清償之虞者，得依本條例所
    定更生或清算程序，清理其債務；債務人於法院裁定開始更
    生程序或許可和解或宣告破產前，得向法院聲請清算；債務
    人對於金融機構負債務者，在聲請更生或清算前，應向最大
    債權金融機構請求協商債務清償方案，或向其住、居所地之
    法院或鄉、鎮、市、區調解委員會聲請債務清理之調解，消
    費者債務清理條例（下稱消債條例）第3條、第80條、第151
    條第1項定有明文。次按法院開始清算程序之裁定，應載明
    其年、月、日、時，並即時發生效力；法院裁定開始更生或
    清算程序後，得命司法事務官進行更生或清算程序，消債條
    例第83條第1項、第16條第1項亦有規定。　　
二、聲請意旨略以：聲請人前積欠金融機構債務無法清償，於民
    國110年4月間向桃園市中壢區調解委員會聲請調解，嗣該會
    於110年4月29日開立調解不成立證明書。又聲請人無擔保或
    無優先權之債務總額為新臺幣（下同）3,232,497元，且未
    經法院裁定開始更生程序或宣告破產。雖聲請人曾於101年
    間與最大債權銀行即國泰世華商業銀行股份有限公司（下稱
    國泰世華銀行）協商成立，約定每月還款6,936元，惟因聲
    請人當時尚須負擔父親安養及醫療費用，致其無力負擔協商
    還款金額，實因不可歸責於己之事由毀諾，爰聲請清算等語
    。
三、經查：
（一）關於前置協商之要件：
 　1、按協商或調解成立者，債務人不得聲請更生或清算。但因
      不可歸責於己之事由，致履行有困難者，不在此限，消債
      條例第151條第7項定有明文。故經依消費金融協商機制協
      商成立，復任意悔諾，未依約履行者之債務人，不得聲請
      更生或清算。此「協商前置」之規定，旨在促使債務人以
      自主、迅速、經濟之程序清理債務，並維護誠信原則，避
      免消債程序之濫用。又上開規定「但因不可歸責於己之事
      由，致履行有困難者，不在此限」，其立法意旨係基於債
      務清償方案成立後，應由債務人誠實遵守信用履行協商還
      款條件，惟於例外情形下發生情事變更，在清償期間收入
      或收益不如預期，致該方案履行困難甚或履行不能，因不
      可歸責於己之事由，始能聲請更生或清算。此規範意旨在
      避免債務人任意毀諾已成立之協商，濫用更生或清算之裁
      判上債務清理程序。蓋以債務清償方案係經當事人行使程
      序選擇權所為之債務清理契約，債務人應受該成立之協議
      所拘束。債務人既已與金融機構協商成立，如認該協商方
      案履行有其他不適當情形，自仍應再循協商途徑謀求解決
      。又所謂不可歸責於己之事由並不以債務人「不可預見」
      為必要，消債條例第151條第7項但書規定情形，僅須於法
      院就更生或清算之聲請為裁判時存在即可，不以協商成立
      後始發生者為限，並與債務人於協商時能否預見無關。債
      務人於協商時縱未詳加思考、正確判斷，或可預見將來履
      行可能有重大困難，仍貿然簽約成立協商，亦不能據此即
      認其履行顯有重大困難係可歸責於債務人（司法院98年第
      1期民事業務研究會第24號司法院民事廳消費者債務清理
      條例法律問題研審小組意見參照）。聲請人前因對金融機
      構負欠債務，曾依消債條例申請債務前置協商，並與銀行
      達成協商協議，惟因聲請人未遵期還款，經銀行通報毀諾
      等情，業據聲請人提出財團法人金融聯合徵信中心信用報
      告書在卷可稽（本院卷123頁）。是本院自應審究聲請人
      聲請清算是否有符合消債條例第151條第7項但書所列之不
      可歸責於己之事由，致履行有困難之情形，而聲請人毀諾
      是否具備不可歸責事由，則須綜合評判清償條件是否逾其
      收入扣除合理生活支出後之數額。
 　2、聲請人陳稱曾於101年間依消債條例申請債務前置協商，
      並與最大債權銀行國泰世華銀行協商成立，約定每月還款
      6,936元，惟因聲請人尚須負擔父親安養院費用每月2萬多
      元，每月收入雖約4萬元，然扣除上開安養院費用及必要
      生活費用後，已無力負擔協商還款金額等情，有聲請人提
      出之110年9月30日補正狀及其父親病歷資料等件附卷可憑
      （本院卷143至145頁、371至399頁），而依其父親病歷資
      料所載有殘障鑑定及氣切等病情，聲請人陳稱需支付其父
      親安養院費用，應屬可信。又聲請人於101年間任職於大
      立光電股份有限公司，投保薪資約為38,200元至43,900元
      ，有聲請人提出之勞工保險被保險人投保資料表可憑（本
      院卷88頁），核與聲請人所述相符。可認聲請人扣除生活
      費用及其父親安養院費用後，無法負擔還款金額之情，確
      有可能，是以聲請人當時之經濟狀況確實無法再繼續履行
      該協商條件。故綜合上開說明，聲請人應係客觀上收入不
      足致不能履行原協商條件，其後亦無能力再要求回復協商
      條件，依前揭論述，自應屬不可歸責於己之事由，是聲請
      人主張因不可歸責於己之事由致履行顯有重大困難而毀諾
      等語，尚屬可信。
　 3、聲請人復於110年4月間向桃園市中壢區調解委員會聲請調
      解，因最大債權銀行未派員參加且未提出還款方案，而與
      最大債權銀行調解不成立等情，有桃園市桃園區調解委員
      會調解不成立證明書及財團法人金融聯合徵信中心查詢當
      事人綜合信用報告回覆書等件附卷可按（本院卷39頁、12
      1至131頁），堪可採認。
（二）關於聲請人之債務總額：聲請人雖陳報其無擔保或無優先
      權債務總額為3,232,497元（本院卷11頁），然依債權人
      之陳報（本院卷203至313頁、317至319頁、353至355頁）
      ，實為7,863,648元（計算式：1,614,379＋553,105＋186,5
      16＋813,977+195,845＋608,235＋938,346＋1,149,044＋1,804
      ,201＝7,863,648），本院認應以該金額為其債務總額。
（三）關於聲請人之財產及收入：聲請人名下僅有機車一輛，無
      其餘財產，有聲請人提出之全國財產稅總歸戶財產查詢清
      單、行車執照在卷可佐（本院卷43、187頁）；就收入部
      分，聲請人陳稱其打零工為生，每月薪資約20,000元，並
      領有租金補助4,000元，核與聲請人提出108至109年度綜
      合所得稅各類所得資料清單、勞工保險被保險人投保資料
      表、收入切結書、聲請人弟弟陳家宏之郵局存摺明細等件
      大致相符（本院卷69至73頁、87至88頁、149至151頁），
      且經本院查無聲請人其他收入資料，堪認聲請人所陳應屬
      實在，本院認以24,000元列計其每月收入為適當。
（四）關於聲請人之必要支出：聲請人陳報其每月必要生活費用
      為18,526元（包含：餐費8,000元＋交通費500元＋電話費70
      0元＋水電瓦斯費1,000元＋雜支1,500元＋房租6,000元健保
      費826元＝18,526元），並提出其房屋租賃契約書、交易明
      細、水電、天然氣、電信繳費通知單、電子發票證明聯等
      件為憑（本院卷89至119頁）。本院審酌聲請人之經濟及
      家庭生活狀況等情，認應以消債條例第64條之2第1項規定
      所定桃園市111年度平均每人每月最低生活費一點二倍之
      債務人必要生活費用為當，是聲請人每月必要生活費用應
      以18,337元列計。
（五）聲請人現每月所得收入約為24,000元，扣除其必要支出18
      ,337元後，每月僅餘5,663元（計算式：24,000元－18,337
      元＝5,663元）。而聲請人現年41歲（70年次），距勞工強
      制退休年齡（65歲），尚有24年，是審酌聲請人目前之收
      支狀況，及積欠債務之利息或違約金仍在增加中等情況，
      堪認聲請人之收入及財產狀況，有藉助清算制度調整其與
      債權人間權利義務關係之必要，自應許聲請人得藉由清算
      程序清理債務。
四、綜上所述，聲請人係消費者，已達不能清償債務之程度，經
    消費者債務清理調解不成立，復查無消債條例第6條第3 項
    、第8條或第82條第2項所定應駁回清算聲請之事由。從而，
    本件聲請於法有據，應予准許，並依同條例第16條第1 項規
    定，命司法事務官進行清算程序。
五、本院雖裁定准許開始清算程序，俾使聲請人得以重建經濟生
    活，惟本裁定不生免責效力，聲請人所負債務並非當然免除
    ，仍應由本院斟酌消債條例第132條至第135條等規定，決定
    是否准予免責，如本院最終未准聲請人免責，聲請人就其所
    負債務仍應負清償之責，附此敘明。
中　　華　　民　　國　　111 　年　　3　 　月　　23　　日
　　               民事第二庭  法   官  林其玄
以上正本係照原本作成。
本件裁定不得抗告。
本裁定業已於111年3月23日下午5時整公告。
中　　華　　民　　國　　111 　年　　3 　　月　　23　　日
                                書記官　謝宛橙